【裁判字號】    96,交易,639
【裁判日期】    970502
【裁判案由】    過失致死
【裁判全文】
臺灣臺中地方法院刑事判決             96年度交易字第639號
公  訴  人  臺灣臺中地方法院檢察署檢察官
被      告  甲○○
選任辯護人  賴思達律師
上列被告因過失致死案件，經檢察官提起公訴（96年度調偵字第
192號），本院判決如下：
    主    文
甲○○因過失致人於死，處有期徒刑伍月，如易科罰金，以新臺
幣壹仟元折算壹日。減為有期徒刑貳月又拾伍日，如易科罰金，
以新臺幣壹仟元折算壹日。
    犯罪事實
一、甲○○於民國九十五年十一月二十日七時某分，騎乘車牌號
    碼ＦＢ三─一七五號機車（下稱前開ＦＢ三─一七五號機車
    ），通過臺中市○○路與大墩路交岔路口、沿南屯路由西往
    東方向行駛，並與當時位於甲○○右前方、由黃慧如（另經
    檢察官為緩起訴處分）所騎車牌號碼Ｇ五八─九二三號機車
    （下稱前開Ｇ五八─九二三號機車）同向行駛，於同日七時
    四十分許，均途經臺中市○○路○段一八○號前、劃有快慢
    車道分隔線之雙向二車道（即以白實線之標線用以分隔快慢
    車道，並以黃虛線之標線用以分隔對向車道）之快車道之同
    一車道上行駛之際，當時適有賴森川所騎乘之車牌號碼ＹＩ
    Ａ─九二七號機車（下稱前開ＹＩＡ─九二七號機車）亦與
    甲○○、黃慧如均同向行駛並位於前開Ｇ五八─九二三號機
    車之右前方，斯時甲○○、黃慧如二人雖得在前開劃有快慢
    車道分隔線雙向二車道之快車道上騎乘機車，惟甲○○、黃
    慧如原均應注意車前狀況，並隨時採取必要安全措施，其中
    甲○○並應注意汽車（含機車）在同一車道行駛時，後車與
    前車間應保持隨時可以煞停之距離，且後車駕駛人應隨時注
    意前車之行動；又賴森川則應注意汽車（含機車）迴車前，
    應暫停並顯示左轉燈光或手勢，看清無來往車輛通過，始得
    迴轉，而依當時晴天、日間自然光線、柏油路面路面乾燥、
    無缺陷、無障礙物、視距良好等狀況，並無不能注意之情事
    ，甲○○、黃慧如、賴森川竟均疏於注意及此，甲○○、黃
    慧如二人均貿然前行，賴森川則貿然迴轉並橫越而位於前開
    南屯路由西往東方向之快車道上（即前開ＹＩＡ─九二七號
    機車之車頭朝北方向），黃慧如騎乘之前開Ｇ五八─九二三
    號機車車頭因而先碰撞賴森川騎乘之前開ＹＩＡ─九二七號
    機車左側車身（前開Ｇ五八─九二三號機車並因而減速停止
    於該處）後，甲○○騎乘之前開ＦＢ三─一七五號機車車頭
    ，旋即再直接碰撞尚未倒地、仍在行進中之前開ＹＩＡ─九
    二七號機車之左側車身，致賴森川人車倒地，並致賴森川受
    有頭皮血腫、軀幹上肢擦傷等傷害，賴森川旋經送醫急救後
    ，延至同年十二月三日六時三十六分許，因顱內出血、頭部
    外傷而傷重不治死亡。甲○○於前揭車禍肇事後，在有偵查
    權限之警察機關尚未發覺犯罪前，主動向有偵辦犯罪職務、
    據報至醫院處理車禍事宜之警員自首而接受裁判。
二、案經賴森川之妻即乙○○訴請臺灣臺中地方法院檢察署檢察
    官偵查起訴。
    理    由
一、認定犯罪事實所憑證據及理由：
  (一)證據能力之說明：檢察官、被告甲○○及其辯護人對於本判
    決所引用之下列各項證據方法之證據能力，於法院調查證據
    時，知有刑事訴訟法第一百五十九條第一項不得為證據之情
    形，亦未於言詞辯論終結前聲明異議，茲審酌該等言詞陳述
    及書面作成時之情況，並無不宜作為證據之情事，依刑事訴
    訟法第一百五十九條之五之規定，自得作為證據，合先敘明
    。
  (二)前揭犯罪事實，業據被告甲○○於本院準備程序及審理時均
    坦承不諱，且據證人黃慧如於警詢時證述在卷，復有道路交
    通事故現場圖、道路交通事故調查報告表（一）、（二）、
    交通事故補充資料表各一件及肇事現場照片二十二張附卷可
    稽（見相驗卷宗十五至十七、二六至三七頁）。又被害人賴
    森川確因本案車禍而受有頭皮血腫、軀幹上肢擦傷等傷害，
    經送醫急救後，延至同年十二月三日六時三十六分許，因顱
    內出血、頭部外傷而傷重不治死亡乙節，亦經檢察官督同法
    醫師相驗屬實，製有相驗筆錄、相驗屍體證明書、驗斷書在
    卷可憑（見相驗卷宗三九頁至四九頁）。且查：
  1.按汽車（含機車）在同一車道行駛時，後車與前車之間應保
    持隨時可以煞停之距離；汽車除遇突發狀況必須減速外，不
    得任意驟然減速，前車如須減速暫停，駕駛人應預先顯示燈
    光或手勢告知後車，後車駕駛人應隨時注意前車之行動；汽
    車行駛時，駕駛人應注意車前狀況，並隨時採取必要之安全
    措施。道路交通安全規則第三條、第九十四條定有明文。依
    前開規定，可知倘二汽車含機車）係在同一車道行駛【亦即
    不以前、後二汽車（含機車）係在該車道內之同一直線上行
    駛為限】者，後車即負有與前車間應保持隨時可以煞停距離
    之注意義務，且縱使前車遇突發狀況減速暫停時，後車駕駛
    人亦負有應隨時注意前車行動之注意義務，俾達到後車可隨
    時煞停以避免與同一車道之前車乃至其他車輛間直接互為碰
    撞，及前車因突發狀況而減速暫停時，後車仍可隨時煞停以
    避免發生交通事故之規範目的，甚為明灼。被告騎乘機車自
    應注意上述道路交通安全規則之規定。經查，參諸證人黃慧
    如於警詢時證述：我因閃避路旁車輛忽然發現賴森川機車由
    我面前由右往左行駛而過，來不及煞車而與賴森川機車撞在
    一起，甲○○機車因跟在我後面，我發生車禍後，甲○○因
    煞車不及再撞到賴森川之機車等語（見相驗卷十二頁），再
    佐以被告於檢察官訊問時自承：我距離黃慧如只有半個椅座
    ，黃慧如在我的前方，我看到車禍發生（即指黃慧如之機車
    與賴森川之機車碰撞）就緊急煞車，我的機車撞到賴森川的
    機車等語外（見相驗卷四○頁背面），被告於本院審理時亦
    明確供承：我當時騎乘的前開ＦＢ三─一七五號機車，與黃
    慧如騎乘的前開Ｇ五八─九二三號機車是同向，前開Ｇ五八
    ─九二三號機車是在我的右前方，當時我的機車與黃慧如的
    機車約有半個椅座距離；黃慧如與賴森川的機車相撞之後，
    我有按煞車但是來不及，我就直接又撞到賴森川的機車，應
    該是在黃慧如與賴森川的機車互相碰撞的地點，我接著又撞
    到賴森川的機車，當時我並無碰撞到黃慧如的機車；我沒有
    注意到與前面黃慧如的機車應該保持的距離；在車禍發生前
    ，我並無注意到黃慧如機車與賴森川機車騎乘的情形；賴森
    川與黃慧如的機車擦撞時，賴森川的機車尚未倒地，是我接
    著撞上賴森川的機車，賴森川的機車才倒地，賴森川當時還
    在機車上面等語（見本院卷八六、八七頁）。則由被告騎乘
    機車行至肇事地點之際，其未注意證人黃慧如與被害人賴森
    川騎乘機車之情形，其復未注意應與同一車道之前車即證人
    黃慧如騎乘之機車所應保持之距離及前車之行動，導致其與
    證人黃慧如騎乘之二機車間亦僅距離半個椅座及證人黃慧如
    因突發狀況機車後煞車燈亮、減速暫停（因而與被害人賴森
    川之機車互為碰撞）時，被告均未能及時煞停，甚且證人黃
    慧如與被害人賴森川之二機車間互為碰撞後，被害人賴森川
    之機車仍未倒地，堪認被害人賴森川之機車仍與一般行駛於
    道路上之車輛無異等情以觀，則被告顯有疏未注意與同一車
    道之前車間保持隨時可以煞停距離，及疏未注意前車之行動
    ，暨疏未注意車前狀況等違規失當行為，足堪認定。再者，
    本案車禍發生時為晴天、日間自然光線、柏油路面路面乾燥
    、無缺陷、無障礙物、視距良好等狀況，此觀前開卷附道路
    交通事故調查報告表（一）甚明，則被告於肇事當時，並無
    不能注意之情事，其竟疏未注意車前狀況，及汽車在同一車
    道行駛時，後車與前車間應保持隨時可以煞停之距離，暨後
    車駕駛人應隨時注意前車之行動，貿然前行而直接撞及被害
    人賴森川騎乘之前開ＹＩＡ─九二七號機車，致被害人賴森
    川人、車倒地並受有前揭傷害，進而因傷重不治死亡，足證
    被告之前揭騎乘機車違規失當行為，顯有過失。
  2.次按汽車迴車時，應暫停並顯示左轉燈光或手勢，看清無來
    往車輛通過，始得迴轉。道路交通安全規則第三條、第一百
    零六條第五款定有明文。又汽車行駛時，駕駛人應注意車前
    狀況，並隨時採取必要之安全措施。亦為道路交通安全規則
    第三條、第九十四條第三項所明定。依前所述證據（參諸前
    揭第(二)點及第(二)、1.點理由內容），本案車禍發生時，證人
    黃慧如亦有疏未注意車前狀況而貿然前行之違規失當行為，
    且被害人賴森川迴車前，亦有疏未注意暫停並顯示左轉燈光
    或手勢，而於未看清左後方直行來車通過之情形下即貿然迴
    車之違規失當行為，均堪認定。則被害人賴森川及證人黃慧
    如既均同疏未注意而違反前開道路交通安全規則之規定，足
    見被害人賴森川及證人黃慧如就本案車禍之發生亦同有過失
    ，然此係被害人賴森川、證人黃慧如與有過失之問題，仍無
    礙於被告前揭過失致死犯行之成立。
  3.另本案於偵查中經送請臺灣省臺中市區車輛行車事故鑑定委
    員會鑑定結果，亦認為：被害人賴森川駕駛機車往左迴車時
    未讓左後直行車先行，為肇事主因；被告及證人黃慧如駕駛
    機車均疏未注意車前狀況適度採取安全措施，共同為肇事次
    因（被告與證人黃慧如相較，被告肇事責任相對較為輕微）
    ，亦有該委員會九十六年一月二十五日中市行字第○九六五
    四○○三一二號函附之鑑定意見書附卷足憑（見相驗卷五二
    、五三頁），益見被告、證人黃慧如之行為均有過失，為肇
    致本案車禍發生之共同原因無訛。
  4.再者，被害人賴森川係因本案車禍受有前揭傷害進而因傷重
    不治死亡。又被告、證人黃慧如之前揭過失行為，均為肇致
    本案車禍發生之共同原因，已如前述，則被告過失駕車肇事
    行為，與被害人賴森川之死亡結果間，自具有相當因果關係
    ，亦甚明灼。
  (三)至被告之辯護人辯護稱：按汽駕駛人可信賴其他參與交通之
    對方亦能遵守交通規則，同時為必要之注意，謹慎採取適當
    之行動，而對於不可知之對方違規行為並無預防之義務，不
    能令其負過失責任。本案被告騎乘前開ＦＢ三─一七五號機
    車係在證人黃慧如騎乘前開Ｇ五八─九二三號機車之左後方
    ，二車並非在前後同一直線上，本案車禍係因被害人賴森川
    騎乘機車行至肇事地點，疏未注意看清左後直行來車動態，
    突然違規向左迴車，而在其後方騎乘機車之證人黃慧如亦疏
    未注意前方被害人賴森川之機車向左迴車，致證人黃慧如騎
    乘之前開Ｇ五八─九二三號機車與被害人賴森川騎乘之前開
    ＹＩＡ─九二七號機車碰撞，因事屬突然，致在證人黃慧如
    左後方行駛之被告，閃避不及進而撞及被害人賴森川之前開
    ＹＩＡ─九二七號機車，被告實屬難以防範，且本案經送請
    臺灣省車輛行車事故覆議鑑定委員會鑑定結果，亦同認為被
    告就本案車禍並無肇事因素，足見基於信賴原則，被告就本
    案車禍並無過失等語。經查，本院審理時就本案車禍再送請
    臺灣省車輛行車事故覆議鑑定委員會鑑定結果雖認為：被害
    人賴森川騎乘機車行至肇事地點，向左迴車時疏未注意看清
    左後直行來車動態，為肇事主因；證人黃慧如騎乘機車行至
    肇事地點，疏未注意前有被害人賴森川騎乘之機車向左迴車
    之狀況，而隨時採取必要之安全措施，為肇事次因；被告騎
    乘機車在證人黃慧如之機車左後方行駛中，無法料及前方車
    輛發生碰撞，致措施不及屬難以防範，無肇事因素，固有該
    委員會九十七年三月十一日覆議字第○九七六二○○九○六
    號函附之覆議意見書附卷可按（見本院卷七一至七三頁）。
    惟按汽車駕駛人對於防止危險發生之相關交通法令之規定，
    業已遵守，並盡相當之注意義務，以防止危險發生，始可信
    賴他人亦能遵守交通規則並盡同等注意義務。若因此而發生
    交通事故，方得以信賴原則為由免除過失責任（最高法院八
    十四年臺上字第五三六○號判例意旨參照）。則前揭覆議鑑
    定意見，漏未審酌被告前揭疏未注意應與同一車道之前車即
    證人黃慧如騎乘之機車所應保持之距離，及前車即證人黃慧
    如騎乘機車之行動，暨證人黃慧如與被害人賴森川之機車互
    為碰撞後，被害人賴森川之機車仍未倒地、與一般行駛於道
    路上之車輛無異，被告疏未注意車前狀況等違反前揭道路交
    通安全規則之違規失當行為，而遽為有利被告之認定，核與
    前開判例意旨不符，顯有未洽，自無可採。是被告辯護人前
    開以前揭情詞置辯，自無從逕為有利被告之認定。
  (四)另蒞庭檢察官雖主張本案被告之過失行為尚兼括：被告原應
    注意應在慢車道上騎乘機車及保持兩車併行之間隔，被告疏
    未注意及此，而在前揭快車道上騎乘機車，及疏未注意其騎
    乘之前開ＦＢ三─一七五號機車與證人黃慧如騎乘之前開Ｇ
    五八─九二三號機車間之兩車併行間隔等語。惟檢察官此部
    分主張容有未洽，均無從據為不利被告認定之依據，說明如
    次：
  1.被告、證人黃慧如二人均在前開劃有快慢車道分隔線雙向二
    車道之快車道上騎乘機車，有如前述。且按機器腳踏車行駛
    之車道，在已劃分快慢車道之道路，雙向道路應在最外側快
    車道及慢車道行駛。又黃虛線設於路段中，用以分隔對向車
    道；白實線設於路段中者，用以分隔快慢車道。道路交通安
    全規則第九十九條第一項第二款、道路交通標誌標線號誌設
    置規則第一百四十九條第一項第二款、第三款分別定有明文
    。依前開規定，被告乃至證人黃慧如在前揭快車道上騎乘機
    車乙節，均無違規之情形，甚為明灼。是被告此部分行為顯
    無過失可言。
  2.又本案車禍發生之際，被告騎乘之前開ＦＢ三─一七五號機
    車，原係位於證人黃慧如騎乘之前開Ｇ五八─九二三號機車
    左後方，該二機車係並非併行行駛，且由證人黃慧如及被告
    分別騎乘之機車與被害人賴森川騎乘之機車三者碰撞過程觀
    之，亦難認原在證人黃慧如騎乘之機車左後方、由被告騎乘
    之後機車，於直接碰撞被害人賴森川騎乘之機車、且當時亦
    未與證人黃慧如騎乘之機車間直接互為碰撞之情形下，其與
    證人黃慧如騎乘之機車間二者間併行之狀態，與本案車禍之
    發生有何直接關聯，自無從據為不利被告認定之依據，均併
    予敘明。
  (五)綜上所述，足認被告前揭自白確與事實相符。是本案事證明
    確，被告前揭過失致死之犯行，至堪認定。
二、核被告所為，均係犯刑法第二百七十六條第一項之過失致死
    罪。又被告於本案車禍發生後，在有偵查權限之警察機關尚
    未發覺犯罪前，主動向有偵辦犯罪職務、據報至醫院處理車
    禍事宜之警員盧侯君坦承肇事，自首而接受裁判乙節，業據
    被告於警詢時陳明在卷，並有臺中市警察局第四分局交通事
    故談話紀錄表、肇事人自首情形紀錄表各一件附卷可按（見
    相驗卷十九、二五頁），則被告係對於未發覺之罪自首而接
    受裁判，爰依刑法第六十二條前段之規定，減輕其刑。爰審
    酌被告因過失行為肇致本案車禍之發生，直接剝奪被害人賴
    森川之生命法益，且被害人賴森川因本案車禍死亡亦使其妻
    即告訴人乙○○等家屬承受痛苦至鉅、造成相當難以回復之
    損害，所生危害不容輕忽，又被告迄今仍未與告訴人達成和
    解並賠償損害，再兼衡酌被告之過失情節較輕（被害人賴森
    川為肇事主因，被告、黃慧如均為肇事次因），且被告犯後
    知能坦承犯行之犯罪後態度，暨其先前並無任何刑事犯罪之
    紀錄，有臺灣臺中地方法院檢察署刑案資料查註紀錄表、臺
    灣高等法院被告前案紀錄表各一件在卷可按，堪認其素行尚
    佳等一切情狀，量處如主文所示之刑，並諭知易科罰金之折
    算標準，以示懲儆。又被告本案犯罪時間係在九十六年四月
    二十四日以前，合於中華民國九十六年罪犯減刑條例第二條
    第一項第三款所定減刑條件，且無同條例第三條規定不應減
    刑之情事，自應依法減輕其宣告刑二分之一，爰減其宣告刑
    如主文所示，並均諭知易科罰金之折算標準。
據上論斷，應依刑事訴訟法第二百九十九條第一項前段，刑法第
二百七十六條第一項、第六十二條前段、第四十一條第一項前段
，刑法施行法第一條之一第一項、第二項前段，中華民國九十六
年罪犯減刑條例第二條第一項第三款、第七條，判決如主文。
中    華    民    國    97    年    5     月    2     日
                    交通法庭  法  官  何世全
以上正本證明與原本無異。
如不服本判決，應於送達後十日內向本院提出上訴狀（須附繕本
），上訴於臺灣高等法院臺中分院。
上訴書如未敘述理由，應於上訴期間屆滿後20日內補提理由書於
本院。
                              書記官  童洪芳美
中    華    民    國    97    年    5     月    2     日
附錄論罪科刑法條：
刑法第二百七十六條第一項：
因過失致人於死者，處二年以下有期徒刑、拘役或二千元以下罰
金。


司法院資訊處製作；財團法人民間司法改革基金會備份。
